【裁判字號】    89,上重更(一),2
【裁判日期】    890927
【裁判案由】    殺人
【裁判全文】
臺灣高等法院刑事判決                          八十九年度上重更(一)字第二號
    上  訴  人
    即  被  告  丙○○
    選任辯護人  杜英達
                朱淑娟
右上訴人因殺人案件，不服臺灣臺北地方法院八十八年度重訴字第一○號，中華民國
八十八年七月十五日第一審判決（起訴案號：臺灣臺北地方法院檢察署八十八年度偵
字第四四八○號）提起上訴，判決後，經最高法院第一次發回更審，本院判決如左：
    主  文
原判決關於殺人暨定執行刑部分均撤銷。
丙○○殺人，處死刑，褫奪公權終身；又殺人，處死刑，褫奪公權終身。應執行死刑
，褫奪公權終身。
    事  實
一、丙○○於民國（下同）八十八年二月二日二十一時五十五分許與顏茂霖、戊○○
    、綽號「小胖」及其同事不詳姓名男女各一人同至台北市○○○路與敦化北路口
    錢櫃ＫＴＶ飲酒唱歌，至翌日淩晨一時許始離開ＫＴＶ，由丙○○駕駛其所有之
    ＨＳ─八六０六號自用小客車送顏茂霖返回台北市○○路二０四巷二十九號顏茂
    霖住處，丙○○在顏茂霖住處車庫前以顏茂霖之行動電話聯絡顏茂霖之妻黃美雪
    下樓開門，由丙○○、黃美雪扶已喝醉之顏茂霖進入住處一樓，嗣顏茂霖因喝醉
    酒不小心透露欲與丙○○合夥經營電話應召站一事，黃美雪聞言後心生不悅，先
    扶顏茂霖進入一樓後面臥室睡覺，隨即出來罵丙○○「沒用的東西」、「龜公」
    、「畜生」、「自己作應召站，還幹嘛拖一個人下去」。丙○○乃大怒，要求黃
    美雪不要再唸了，並作勢要打黃美雪，而伸手去摀黃美雪的嘴巴，詎被黃美雪咬
    大拇指一口並流下血液，丙○○再用雙手掐住黃美雪之頸部，黃美雪被丙○○嚇
    得楞住，丙○○即回頭欲打開顏茂霖住處前門離開，但因不會使用前門保全門鎖
    而打不開，此時黃美雪復大聲繼續叫罵，丙○○一時惱怒竟萌殺人之故意，先上
    前於顏茂霖住處一樓通往二樓樓梯門柱旁，以雙手掐住黃美雪的脖子，黃美雪掙
    脫往二樓逃跑，丙○○尾隨上二樓見黃美雪跌倒在地上，即撿起在茶几下面一條
    約三十公分白塑膠繩勒黃美雪的脖子，因繩子長度不夠，丙○○便拿起二樓沙發
    上之衣服勒住黃美雪的脖子，直至黃美雪因頸部被扼勒窒息死亡始罷手。丙○○
    見黃美雪已死亡，怕事跡敗露，遂先把黃美雪的屍體拖到二樓廚房，先找米桶盛
    水，將黃美雪的血跡沖掉，後又怕在三樓睡覺之黃美雪之子女睡醒發現，再將黃
    美雪屍體拖至二樓廁所藏放。嗣丙○○耽心顏茂霖醒來後，知道其殺害黃美雪犯
    行，遂另萌殺人之故意，將米桶盛水拿到樓下客房，見顏茂霖熟睡中，本想將顏
    茂霖頭部壓入米桶淹死顏茂霖，但心想可能行不通，遂拿取原放置在二樓米桶後
    面之水果刀，站在顏茂霖的身旁，先持刀刺顏茂霖頸部約一．五公分刺傷，顏茂
    霖驚醒大喊「你在幹什麼」，丙○○則右手持刀先刺顏茂霖腹部二刀，顏茂霖未
    抵抗痛苦中反轉背部，丙○○再續刺顏茂霖背部六刀，顏茂霖因前腹及背部刀傷
    深入胸腔及心臟發生心包囊血塞即時死亡。嗣於八十八年二月九日凌晨二時三十
    分許，因戊○○主動報案再經警在台北市○○○路、武昌街口查獲丙○○，並循
    線於台北縣永和市○○路一三三之三號二樓之三丙○○租賃處查扣作案時穿著之
    外套、襯衫、皮鞋、襪子及黃美雪之印鑑盒、鍾清傑之身分證、房屋租賃契約書
    ，並於丙○○之所有之上開車輛內尋獲殺害顏茂霖之刀子一把。
二、案經臺北市政府警察局中山分局移送臺灣臺北地方法院檢察署檢察官偵查起訴。
    理  由
一、訊據上訴人即被告丙○○對於右揭時、地先後殺死被害人黃美雪、顏茂霖二人等
    情並不諱言，惟辯稱：十萬元支票確是黃美雪要開給伊的，是吵完之後，顏茂霖
    叫她開給伊的，顏茂霖叫她開票給伊後上去睡覺，伊後來因黃美雪講話太難聽，
    又吵了，所以才勒她脖子，她抖一下，且還有呼吸聲時伊就放開她了，後來伊將
    黃美雪拖到廚房目的是要用水潑醒她，正在潑水時顏茂霖看到了，問伊幹什麼，
    伊就在水桶旁邊拿了一把刀子，要顏茂霖不要過來，並往一樓跑，大門打不開，
    就往後面跑，要經後門走時，在那邊打起來，伊有刺到顏茂霖的脖子，顏茂霖用
    皮衣把刀子打掉，二人就在床上扭打，伊被壓在床上，伊就拿起掉在旁邊的刀刺
    顏茂霖的肚子，顏茂霖沒有力氣，伊再拿刀刺顏茂霖背部，另伊進門時即已酒醉
    云云。被告原審選任辯護人辯護意旨略稱：被告因先前與黃美雪之丈夫顏茂霖共
    同出資開設應召站，被告後來遭警方查獲，顏茂霖要求終止合作，被告則因承擔
    刑責，因此要求補償，顏茂霖亦同意之，因此八十八年二月二日晚上始會指示其
    妻黃美雪開立一紙十萬元之支票交予被告，故該支票與本件殺人案件無關；又檢
    察官履勘現場時，警員亦曾當場猜測黃美雪可能係半夜醒來後，因寒冷而心臟休
    克死亡，而非直接因被勒死亡，且當晚在被告用水潑黃美雪之時，尚聽到黃美雪
    口中發出聲音，當時應未死亡，被告當晚將黃美雪拖至廁所時，黃美雪之雙腳並
    未抵住廁所之門，故被告始可能離開廁所，惟次日被告之子及黃美雪之姊姊要開
    廁所之門卻無法開啟，事後獲悉係黃美雪之雙腳抵住廁所之門，足見黃美雪起初
    並未被丙○○勒死；顏茂霖部分係因其追過來，並用一件皮衣揮舞，將被告手中
    之水果刀打落床邊地上，隨即衝上來將被告推撞床上並跨壓在被告腹部用手擠扼
    被告之脖子，被告在掙扎之際右手摸到床邊之水果刀，遂揮前而刺到顏茂霖之脖
    子，隨即以該刀刺入顏茂霖之腹部二刀，未久顏茂霖手遂放鬆，被告爬起來，而
    顏茂霖在床上，被告因一時緊張失措，乃再刺顏茂霖之背部六刀等語。本院審理
    時被告之選任辯護人則以：被告係於犯罪未發覺前，主動向警方坦承犯行，應符
    合自首要件，且被告犯罪後自白犯行，犯後態度良好，被告犯罪時所受之刺激暨
    犯罪前之行為顯示並非窮兇惡極之徒，被告殺害被害人顏茂霖固屬可議，惟因係
    酒後遭刺激而失去理性，非十惡不赦之徒，被告犯罪後深表悔悟，且於查獲前幾
    度欲自殺，乃自白犯行，向被害人家屬懺悔，期能補償，其既知悔悟，應予一線
    生機云云置辯。
二、經查：
  (一)被告於警訊及檢察官第一次偵訊時之自白，除前後內容一致外，被告於原審審理
    時尚且自承於警訊時之供詞未經逼供等語，故被告上開二次之自白，已具證據能
    力，如查與事實相符，自足為被告犯行有力之論據。
  (二)黃美雪於案發當日與被告發生爭執時，曾咬丙○○一口，致黃美雪之左指甲內留
    有丙○○之血跡，且白色塑膠繩亦留有丙○○之血跡等情，業據被告所自承，並
    有內政部警政署刑事警察局鑑驗書鑑驗結論一紙（見偵查卷第八十一頁）、扣案
    白色塑膠繩一條在卷可稽，從而黃美雪與被告既已發生口角，黃美雪又咬了被告
    一口，被告又試圖以塑膠繩勒黃美雪脖子，是以縱被告與顏茂霖有合夥經營應召
    站等情屬實，揆諸常情，其時雙方已有嚴重衝突，黃美雪實無可能在怒罵被告之
    餘，再簽發支票予被告，再參以證人即被害人顏茂霖公司員工己○○於偵查中證
    稱：案發前幾天就曾聽黃美雪說要開一張十萬元支票給廠商等語（見八十八年度
    偵字第四四八０號偵查卷第一０三頁反面）；於本院八十九年三月三日訊問時證
    稱：前一天伊有聽黃美雪說十萬支票是要開給廠商的，黃美雪開票的習慣是先開
    好票，自己保管等語，可見被告應係於作案後發現黃美雪先前簽發之十萬元支票
    ，而另行起意加以竊取。被告殺人於先，竊盜於後（竊盜部分經原審判決確定）
    ，惡性重大不言而喻。至被告聲請傳喚證人丁○○證明被告確實與被害人顏茂霖
    一同經營應召站等情，丁○○經本院傳拘未到，經調閱丁○○前科紀錄，丁○○
    雖確曾於八十七年間，因犯妨害風化罪，經台灣台北地方法院判處有期徒刑三月
    ，經本院駁回上訴確定，惟被告是否確與被害人顏茂霖一同經營應召站，與本案
    之認定無關，本院認無再傳拘丁○○之必要。又事實已臻明確，被告聲請再度傳
    喚證人己○○以證明黃美雪所簽發之支票係開給何廠商？該支票存根聯有無紀錄
    ？發票日是否與應付予廠商者相符等情，本院核無再為傳訊之必要，附此敘明。
  (三)又被告於警訊及檢察官第一次偵訊時即已供承：伊在顏茂霖住處一樓通往二樓樓
    梯門柱旁，以雙手掐住黃美雪的脖子，黃美雪掙脫往二樓逃跑，伊尾隨上二樓見
    黃美雪跌倒在地上，即撿起在茶几下面一條約三十公分白塑膠繩勒黃美雪的脖子
，因繩子長度不夠，伊便拿起二樓沙發上之衣服勒住黃美雪的脖子，直至黃美雪
    因頸部被扼勒窒息死亡始罷手。伊見黃美雪已死亡，怕事跡敗露，遂先把黃美雪
    的屍體拖到二樓廚房，先找米桶盛水，將黃美雪的血跡沖掉，後又怕在三樓睡覺
    之黃美雪之子女睡醒發現，再將黃美雪屍體拖至二樓廁所藏放等語（見偵查卷第
    七頁至第十頁、第六十四頁至六十八頁）。雖被告於檢察官第二次偵訊時起，推
    翻其於警訊及檢察官第一次偵訊時之自白，辯稱：並未將黃美雪勒死，伊在廚房
    用水要潑醒黃美雪時，被從三樓下來的顏茂霖看到了，問伊幹什麼，二人並發生
    扭打云云，惟被告於本院八十九年二月十八日訊問時供承：伊拿米桶是要擦指紋
    ，刀子是在米桶後面等語，足證被告係先於廚房拿取米桶盛水，欲擦去指紋以毀
    滅跡證，始於米桶旁取得兇刀再殺害被害人顏茂霖，倘如被告所辯：被害人黃美
    雪被勒後並未死亡，其係在廚房用水要潑醒黃美雪云云，則又何須於廚房拿取米
    桶盛水，欲擦去指紋以毀滅跡證。又被告將被害人黃美雪屍體拖進廁所，是怕黃
    美雪屍體為黃美雪子女睡醒後發現等情，為被告所是承，是倘如被告於本院審理
    時所辯：伊拖黃美雪到廁所時，黃美雪還有呼吸云云，則黃美雪既未死亡，則被
    告又何須將黃美雪拖往廁所藏放。是被告事後翻異前供，應為事後卸責之詞，不
    足採信。又證人即黃美雪之姊姊黃美花雖於原審訊問時證述：伊妹妹（即黃美雪
    ）的腳頂住門口，伊要用點力氣才能開，伊開時門縫係開一點，廁所空間很小，
    不管是故意頂或怎麼擺都無法開，且怕太大力會傷到她，當時看到她時，舌頭已
    頂在牙齒中間，且呈紫色，伊想她是死了等語；證人甲○○於本院八十九年二月
    十八日訊問時證稱：黃美雪的職員（即己○○）跑過來叫救命時，我們到二樓要
    打開化妝室時，打不開，後來硬推出一個縫，由黃美雪兒子鑽進去，拿開黃美雪
    的腳，門才打開等語；證人己○○於本院八十九年三月三日訊問時證稱：那天伊
    去上班，是黃美雪的兒子說媽媽睡著了，伊敲門，可是門打不開，所以就推，推
    開了一個縫，就看見黃美雪的腳，臉是向旁邊，當時黃美雪全身已僵硬，那個廁
    所很小，只有一個水箱蓋，一個馬桶，伊坐下去時門就在前面，距離很短，所以
    黃美雪要抵住門很容易，當時黃美雪是趴著，衣服上掀等語。然稽之被告殺害黃
    美雪後，仍沖洗血跡、拖屍體至二樓廁所藏放，其神智縱清醒，見釀下大禍，亦
    難處置周全，況發現被害人黃美雪屍體之廁所極為狹小，此有現場照片四紙附卷
    （見本院卷附）可稽，亦經證人己○○證稱屬實，而被害人黃美雪身高為一六○
    公分（見法務部法醫研究所鑑定書），是被告於藏放屍體時，未予以平躺成伏臥
    狀態自屬當然，再被害人黃美雪甫遭勒斃後即遭被告移屍廁所，其屍身應未完全
    僵硬，被告應係先於廁所內將門半掩，再將被害人黃美雪腳部抬起放置於半掩之
    門背後，復被告順勢退出廁所並關閉該廁所門後離去，而被害人黃美雪腳部則順
    被告關閉廁所門之角度，順勢自門背滑下，而抵住廁所門，否則以該廁所之狹小
    ，縱被害人黃美雪尚未死亡，被告亦無法關閉該廁所門，再者，在上開狹窄空間
    內，亦極易造成側臥之屍體因重力因素下滑移動後伏臥平放，致雙腳抵住廁所門
    ，嗣於翌日為證人黃美花、甲○○、己○○發現時，被害人黃美雪屍身已僵硬，
    至該廁所門無法順利推開。是不能以證人黃美花、甲○○、己○○證述被害人黃
    美雪腳部抵住廁所門，致該廁所門難以開啟等情，而認被害人黃美雪非被告當場
    勒死，而採為被告有利之認定。又證人即當時到現場處理警員邱裕修、乙○○於
    原審訊問時證稱：當初研判黃美雪可能不是勒死的，是因發現繩子不夠長，不能
    勒死人，直到後來抓到丙○○才知他用衣服勒，我們在現場跟法醫聊，只是先研
    判一下，正確結果靠法醫檢驗等語，顯見警方僅係針對其當時所能見之證物作初
    步研判，然要接近實際現場狀況，仍須將所有蒐集到之證物綜觀研判後始得下結
    論，故警方到現場所為之研判猜測，尚無法對黃美雪之死因作定論，第查檢察官
    會同法醫勘驗黃美雪時，已發現黃美雪頸部有捏勒痕存在，鼻孔出血，面呈青紫
    色，眼結膜充血，喉部有瘀血狀等情，此有台北地檢署驗斷書附卷（見相驗卷第
    三十五頁至第三十八頁）可查，即已顯示黃美雪脖子有遭強勒之情，而嗣經法務
    部法醫研究所法醫為黃美雪解剖鑑定結果，黃美雪係因頸部受扼勒窒息死亡，此
    亦有該所（88）法醫所醫鑑字第０一０二號鑑定書附卷（見原審卷第二十一頁至
    第二十八頁）可證，足見黃美雪確係遭被告勒斃而非寒冷休克死亡。又被告於偵
    查及原審審理中均供承伊拿衣服勒住黃美雪脖子時，曾看到她有排出尿來等語（
    見同上偵查卷第六十六頁正面），經本院就此排出尿液現象函請法務部法醫研究
    所鑑定結果，該所覆以：醫學上說「排尿」都是指「排尿」「不排尿」均受活人
    意志所支配。如人身體健康、中樞神經與末梢神經正常，尚且排尿器均正常無病
    患時，其「排尿與否」均受控制，隨人之意志而排尿或不排尿。....... 但一旦
    人體死亡，一切「尿流出」全不能受人體意志所控制，醫學上不能稱為「排尿」
    ，應稱為「漏尿」。這是因為膀胱口收縮肌鬆弛，無法使充滿尿液之膀胱再維持
    保存既存於膀胱內，尿液而漏出膀胱之故。..... 這種「漏尿」現象，只發生於
    「死後膀胱內尿液極多」情況，如膀胱內所留尿液不多，其死後膀胱口收縮肌能
    承受之範圍內時不致發生，非人死後必有之現象等語，此有八十九年三月二十七
    日法醫所八九理字第○五二四號函附卷（見本院卷附）可稽，而被害人黃美雪係
    遭被告扼勒後當場死亡，已如上述，被告供稱被害人黃美雪排出尿液情形，應屬
    死後「漏尿」之情形，不能以「漏尿」之情形非人死後必有之現象，而認被害人
    黃美雪尚未死亡，僅排尿不受意志控制，而採為對被告有利之認定。
  (四)台北市○○區○○路二０四巷二十九號之本件命案現場，均無發現有明顯格鬥或
    凌亂跡象，顏茂霖陳屍臥房東北側牆按摩椅地板上有拋甩狀血跡，天花板上亦有
    拋甩狀血跡、牆與椅子間地板有數滴滴血等情，有台北地方法院檢察署檢察官履
    勘現場筆錄、台北市政府警察局中山分局命案現場勘查採證記錄附卷（見相驗卷
    第十五頁、偵查卷第三十五頁至第四十九頁）可稽，且據法務部法醫研究所法醫
    為顏茂霖解剖鑑定及病理檢查結果：顏茂霖腹部及背部之刺創傷均為同一單刃刀
    所形成刀刃寬最寬可能在二．五至三公分，刀刃長至少十至十五公分，尖端銳利
    ，刀背可能為０．二至０．三公分厚，且均為自下而上，直、正面刺入，參考衣
    服血漬，可能在睡姿被刺殺，兇手右手握刀，刀刃向手腕自腳側下刺，未見抵抗
    ，痛苦中反轉背部，又再刺六刀，幾全刀刃刺入，致命傷為背部及於心臟所引起
    之心囊血塞，快速死亡。且顏茂霖因酒後被刺八刀，分別為前腹及背部因傷深入
    胸腔傷及心臟發生心包囊血塞即時死亡，顏茂霖身上未見任何抵抗傷且刀痕之位
    置方向幾同方位，不應是有所爭執而來，又毒物分析血及尿中酒精成分相當高，
    血液中酒精成份高達百分之０．一０八（ｗ／ｖ）、尿液中酒精成份為百分之０
    ．０八八（ｗ／ｖ）等情，顯見在臥床上被刺殺等語，此有該所（88）法醫所醫
    鑑字第０一０一號鑑定書附卷（見原審卷第三十至第三十七頁）可憑，是以現場
  既無打鬥痕跡，而台北市政府警察局中山分局命案現場勘查採證紀錄及台北地方
    法院檢察署驗斷書雖記載顏茂霖前頸部有刀刺傷及表皮刈破傷各一處、後頸部有
    一刀傷等情為上開鑑定書所未敘及，惟顏茂霖除上開刺傷外無其他抵抗外傷，現
    場天花板亦有應屬用力拔刀之拋甩狀血跡，顏茂霖所受刀傷又均係遭正、直全刃
    沒入所為，而未見任何因抵抗而致刀痕位置係來自不同方位之刀傷，顯然當時顏
    茂霖應無何抵抗、招架之餘地，況顏茂霖當時體內之酒精成份相當高，應係喝醉
    酒而呈昏睡之情狀無疑。又關於顏茂霖被刺之刀傷，台北市政府警察局中山分局
    命案現場勘查採證紀錄記載：「腹部有二處刀傷」、「後頸部有一刀傷，背部有
    六處刀傷」、「右前頸有二個刀傷」等語（見偵查卷第四十九頁），就台北地方
    法院檢察署驗斷書（見相驗卷第二十八頁至第三十一頁）上記載之「左手拇指處
    刀尖刈破表傷一處」等語，即法務部法醫研究所（88）法醫所醫鑑字第０一０一
    號鑑定書（見原審卷第三十至第三十七頁）所記載之「左手有表淺刀痕一處」等
    語，雖未敘及，惟上開命案現場勘查採證紀錄已註明確切傷勢以法醫相驗紀錄為
    準，是未敘及之「左手表淺刀痕」之傷勢，應以上開檢察署之驗斷書及法醫研究
    所鑑定書為準，又上開檢察署驗斷書所除記載：「頸部右側刀尖刺傷乙處長約一
    ．五公分，另乙處表皮刈破傷長一．五公分」、「上腹部刀傷長六．○公分深及
    腹腔」、「右下腹部刀傷長四公分腸子脫出」、「背部右頸刀傷長二．○公分」
    及「左手拇指處刀尖刈破表傷一處」等語外，就背部被刺之刀傷僅記載五處（下
    略），與上開法醫研究所鑑定書所記載之「背部有刀刺傷六處」等語不符，惟參
    酌上開命案現場勘查採證紀錄亦記載「背部有六個刀傷」等語，是應以實際解剖
    鑑定之上開法醫研究所鑑定書所記載之「背部有刀刺傷六處」等語為準，再上開
    法醫研究所鑑定書記載：「..... 除腹背刺創傷外，無其他傷痕，左手有表淺刀
    痕一處。(一)背部有刀刺傷六處（下略）、前腹有刺創二處（下略）」等語，就上
    開命案現場勘查採證紀錄所記載之「後頸部有一刀傷」、「右前頸有二個刀傷」
    等語，即上開檢察署驗斷書所記載之「頸部右側刀尖刺傷乙處長約一．五公分，
    另乙處表皮刈破傷長一．五公分」、「背部右頸刀傷長二．○公分」等語，雖未
    敘及，惟上開頸部刺傷，台北市政府警察局中山分局現場勘查採證人員及台北地
    方法院檢察署法醫師，就實際勘驗結果，於上開命案現場勘查採證紀錄及檢察署
    之驗斷書中均已敘及，且互核相符，是上開法醫研究所鑑定書對於上開頸部刺傷
    部分，應係疏未記載，尚難以上開資料記載內容不盡一致，而採為對被告有利之
    認定。
  (五)被告之扼勒黃美雪行為，造成黃美雪窒息而死亡，又被告持刀刺殺顏茂霖行為，
    造成顏茂霖前腹及背部因傷深入胸腔傷及心臟發生心包囊血塞即時死亡，則黃美
    雪、顏茂霖之死亡與被告之扼勒、刺殺行為間有相當因果關係應可確認。
  (六)被害人顏茂霖既於泥醉深睡中未及反抗即遭殺害，此非但為被告所自白，亦有上
    開鑑定書可資佐證，而上開鑑定書載有死者顏茂霖衣著外出服、有鞋無襪、身上
    有內衣、襯衫及外套、西裝褲及內褲，趴倒在床上、被子上，二手抱肚子狀，出
    血見於被上，背胸有刀刺傷，無兇器在現場，血跡有摔刀向上之血痕（見原審卷
    第三十三頁正面），足見被害人顏茂霖係於泥醉沈睡中被殺，否則應不致未及脫
    鞋即就寢，被害人顏茂霖亦無反抗跡象，此部分事實極為明確，殊無勘驗死者顏
    茂霖衣物之必要。至證人即被害人之女顏慧菁在警訊時證稱：二月二日早上及晚
    上二十時多，看見其父穿灰色西裝出去，當天穿出去之西裝掛在衣櫥內云云（見
    偵查卷二十六頁），證人即顏茂霖之妹顏秋桂亦於警訊時證稱：顏慧菁所指之灰
    色西裝掛在衣櫥內等語（見偵查卷第二十五頁），惟依上開鑑定書所載，死者顏
    茂霖「衣著外出服有鞋，無襪子、身上有內衣、襯衫及外套、西裝褲及內褲」等
    語，是死者顏茂霖當天所穿之外套並未脫下，證人顏慧菁所述，顯與事實不符，
    應係記憶錯誤所致，自不能以證人顏慧菁、顏秋桂所證述死者顏茂霖之灰色西裝
    掛在衣櫥內等語，而採為對被告有利之認定。至被害人之子女即證人顏瑞賢、顏
    慧菁各自於偵查中證以：「我和姊姊看電視到快二十四時，就各自回房睡覺，一
    直到早上七時許，我起床就到二樓看電視，大概快九點時，我到浴室上廁所」等
    語，「我和弟弟看電視到約二十四時，才各自回房睡覺，直到早上蕭阿姨叫醒我
    ... 」等語（見相驗卷第十二頁背面及第十三頁背面），可見彼二證人均未見被
    害人顏茂霖與被告一同返家，何能知悉被告之酒醉程度？該二人既無法證明被告
    酒醉程度，殊無再次傳訊該二證人之必要。另被告自扶死者顏茂霖進入家中迄殺
    畢死者二人止，其時約一小時之短，被告於短時間內殺死二人並有沖洗血跡及竊
    取財物等行為，事後並開車從容逃離現場，被告係在神智清楚、冷靜下為上開犯
    行，殆無疑義，縱被告殺人時有喝酒，其程度亦不致心神喪失或精神耗弱，從而
    本案亦無查證被告行為時精神狀態之必要，併此明。至證人戊○○於本院八十
    九年五月十二日訊問時證稱：伊應徵應召站少爺是被告面試的，案發當晚去唱歌
    時，被告說顏茂霖是合夥開店的，但實際情形，伊就不清楚等語，惟縱戊○○知
    悉被告與顏茂霖合開應召站，且案發當晚曾與被告及顏茂霖一同去唱歌，亦難以
    此即認被告無殺害顏茂霖滅口之動機，而採為對被告有利之認定。
  (七)又證人即承辦本案警員乙○○於本院八十九年五月二十六日訊問時證稱：因為我
    們（警方）有把銀行錄影帶播放，本案檢舉人戊○○是看到電視，跟他媽媽說，
    她媽媽跟我們聯絡，才叫戊○○出來，戊○○說有人開車帶他去領錢，他記得車
    號，就把車號告訴我們，當時我們是懷疑被告已經涉案，因為車號經查詢，就是
    丙○○，且在犯罪現場有發現被害人以外第三人的血，兇手可能有受傷，戊○○
    檢舉時說，帶他去領錢的人手上有新傷，所以我們研判被告有涉嫌，當時戊○○
    在凌晨二時半約被告見面，我們確定被告涉嫌後，根據被告的手傷問被告是否是
    他做的，被告先是不說，後來才說是他等語；證人即承辦本案警員陳俊明於本院
    八十九年七月二十四日訊問時證稱：八十八年二月三日凌晨二時三十分，檢舉人
    戊○○約人在延平南路「東一排骨」附近，等的人是誰不知道，只是一個目標，
    因為戊○○說支票是一個人拿給他的，但不知道姓名，有提到那個人拇指受傷，
    因為命案現場有採過血跡反應，知道兇手有受傷，當時據我們專業的判斷，要來
    的人就是涉嫌人，因為命案現場有遺失支票，他手有受傷，所以綜合研判，他應
    有涉嫌，當時被告從伊背後走過，伊看見被告手有受傷，伊就叫被告蹲下，將被
    告帶回刑大，被告沒有抗拒，當時原本預測來的人是北投一位姓張的人，所以才
    誤認被告身分證有可能是假的，但事實上我們已經設定是被告做的，被告起先都
    不講，也不承認，是我們跟他說他有涉嫌雙屍命案，他才說，兇刀也是去被告家
    搜索完後，被告才說，被告是後來才配合的等語，雖檢舉人戊○○檢舉時雖未指
    明被告姓名，惟已指明被告涉案嫌疑之具體根據，並帶同警方前往約定地點拘捕
    被告，足使警方對被告犯罪得為合理之懷疑，是被告犯罪已屬發覺。被告於犯罪
    發覺後，始坦承犯罪，核與自首之要件不合，不能援引自首規定而減輕其刑。至
    被告聲請再次傳喚證人戊○○以證明其係於犯罪未發覺前自首，本院核無必要，
    附此敘明。
  (八)被告殺害黃美雪後，仍沖洗血跡、拖屍體至二樓廁所藏放，並先擬以米桶淹死顏
    茂霖，於思及行不通後，變更殺人方法決意以刀刺殺，其時間並非長久，又無共
    犯，竟一一遂行，且其殺害顏茂霖並非因顏茂霖覺醒發現，更無反抗情形，足見
    被告行為時神智十分清醒、冷靜，手段亦復殘忍，其殺害顏茂霖並非起意殺人時
    概括犯意，乃為免顏茂霖醒來發現，另行起意，前後二次殺人犯意既非概括，自
    應分論併罰。
  (九)此外，復有事後現場錄影帶、照片、被告取自顏茂霖家中而殺害顏茂霖之刀子一
    把、鍾清傑之身分證、房屋租賃契約書、現場採獲可疑跡證三箱扣案可稽。
  綜上所述，被告所辯，應為事後卸責之詞，不足採信，本件事證明確，被告犯行至
  堪認定，應予依法論科。
二、核被告丙○○所為，係犯刑法第二百七十一條第一項殺人罪，其二次殺人行為，
    均係臨時起意，犯意各別，顯非基於同一犯罪計畫內而為，應非連續犯，為數罪
    ，應分論併罰。被告行為後雖自白犯行，惟事後為免處極刑，竟一再推諉故意殺
    害二人之責，被告僅受辱罵，即扼勒好友之妻至死，為免好友發覺，竟另行起意
    ，殺害好友至死，事後並竊取財物，偽造支票提款，殺人後復竊財，惡性極為重
    大，縱犯後擬自殺，惟其生性殘暴，下手殘忍，復未與被害人家屬達成民事上和
    解賠償，足見悔悟之心並未彰顯。
三、原審就被告殺人部分據以論科，固非無見。惟原判決疏未論及被害人死亡與被告
    行為之因果關係，及被告緊接殺人何以不成立連續犯之理由，理由即有未備，被
    告上訴意旨，砌詞圖減輕刑責，任意指摘原判決不當，雖無足取。惟原判決既有
    上開可議，自屬無可維持，應由本院就原判決關於殺人罪暨其定執行刑部分予以
    撤銷改判。爰審酌被告泯滅人性，僅因細故即殺害顏茂霖、黃美雪夫婦二人，且
    手段殘酷，事後尚欲盜領被害人銀行存款，又編織不實情節，企圖拖延訴訟，以
    求生機，復未與被害人家屬達成民事上和解賠償，顯然毫無悔悟之心等一切情狀
    ，實有與社會永久隔離之必要，爰量處如主文第二項所示之刑，並分別就二次殺
    人罪部分，依法各宣告褫奪公權終身，並定其應執行刑及宣告褫奪公權終身。以
    昭炯戒。
據上論斷，應依刑事訴訟法第三百六十九條第一項前段、第三百六十四條、第二百九
十九條第一項前段，刑法第二百七十一條第一項、第三十七條第一項、第五十一條第
一款、第八款，判決如主文。
本案經檢察官劉靜婉到庭執行職務。
中    華    民    國    八十九    年        九        月      二十七    日
                            臺灣高等法院刑事第十五庭
                                審判長法  官  房  阿  生
                                      法  官  胡  泉  田
                                      法  官  雷  元  結
右正本證明與原本無異。
如不服本判決應於收受送達後十日內向本院提出上訴書狀，其未敘述上訴之理由者並
得於提起上訴後十日內向本院補提理由書（均須按他造當事人之人數附繕本）。
                                      書記官  梁  雅  華
中    華    民    國    八十九    年        十        月        二      日
附錄：本案論罪科刑法條全文
刑法第二百七十一條第一項：
殺人者，處死刑、無期徒刑或十年以上有期徒刑。


司法院資訊處製作；財團法人民間司法改革基金會備份。
